臺灣高等法院高雄分院民事判決　　　　　 99年度上字第117號
上　訴　人　陳寶石
訴訟代理人　王叡齡律師
　　　　　　陳建誌律師
被上訴人　　蔡振華
上列當事人間請求履行契約事件，上訴人對於民國99年5 月17日
臺灣澎湖地方法院98年度訴字第45號第一審判決提起上訴，本院
於100 年10月5 日言詞辯論終結，判決如下：
    主  文
原判決除駁回上訴人假執行聲請部分外廢棄。
上開廢棄部分，被上訴人應將坐落澎湖縣馬公市○○段第13地號
土地移轉登記與上訴人。
第一、二審訴訟費用由被上訴人負擔。
    事實及理由
一、上訴人主張：兩造於民國95年12月6 日簽立不動產買賣契約
    書，由上訴人向被上訴人購買坐落澎湖縣馬公市○○段第13
    地號土地、面積278.64平方公尺（下稱系爭土地），約定買
    賣價金新台幣（下同）195 萬元（下稱系爭契約），上訴人
    已交付定金及簽約金共25萬元，尚有170 萬元未交付。惟兩
    造簽定契約後，上訴人發現系爭土地尚有產權糾紛，被上訴
    人亦未將所有權狀以外證件交付代書，故無法辦理過戶，上
    訴人日前發現被上訴人已將系爭土地設定抵押權予訴外人，
    乃發函要求被上訴人出面解決並履約，但被上訴人拒不受領
    上開通知，故上訴人自得依系爭買賣契約之約定，訴請被上
    訴人履行契約，將系爭土地移轉登記與上訴人。聲明：(一)被
    上訴人應將系爭土地移轉登記與上訴人。(二)願供擔保請准宣
    告假執行。
二、被上訴人則以：上訴人身為建商，若系爭土地產權不清，豈
    有可能購買？又系爭契約簽訂前，上訴人即跟證人蔡金波表
    示知道系爭土地有部分遭人占用，但自己會處理此問題。且
    系爭契約簽訂後，上訴人始要求被上訴人鑑界，被上訴人亦
    已同意，測量當時上訴人卻未到場，斯時上訴人正因同段第
    12地號土地與鄰地訴訟，不可能不知系爭土地部分遭第三人
    占用，上訴人主張不知第三者於系爭土地上有道路通行權等
    純屬強辯。再者，依系爭買賣契約付款條件：第一期款於95
    年12月6 日交付45萬元、第二期款於95年12月8 日支付50萬
    元，第三期款則於96年1 月6 日支付100 萬元，上訴人於簽
    約後第一期款僅給付25萬元，即未再支付，已經違約，被告
    依法解除契約並沒收上訴人已支付的款項，系爭契約既經被
    上訴人依法解除契約，上訴人即不得請求被上訴人履行契約
    等語，資為抗辯。聲明：原告之訴及假執行之聲請駁回。
三、原審為上訴人敗訴判決，上訴人不服提起上訴，除引用原審
    陳述外，補充陳述：依約被上訴人應先交付印鑑證明，上訴
    人才有給付70萬元價金義務，被上訴人既拒絕交付印鑑證明
    ，上訴人即無給付遲延，被上訴人無權解除契約，且被上訴
    人未曾向上訴人為解除契約之意思表示，又縱認其得解除契
    約，惟於解除契約前，上訴人已提出給付，且非對於被上訴
    人不利，則被上訴人於訴訟中為解除意思表示，亦不合法等
    語，聲明：(一)原判決廢棄。(二)被上訴人應將系爭土地移轉登
    記與上訴人。(三)願供擔保請准宣告假執行。被上訴人則補充
    陳述：上訴人提出之買賣契約書第三條付款條件手寫部分，
    是上訴人片面填載，有被上訴人所執之契約書並無該內容可
    證，而證人辛秋水為專業代書，依其經驗，不可能僅在當事
    人一造契約書上為變動付款條件之記載，其證言自有不實等
    語，資為抗辯。聲明：上訴駁回。
四、爭執及不爭執事項：
  (一)不爭執事項：
  1.兩造於95年12月6 日簽立系爭契約書，由上訴人向被上訴人
    購買系爭土地，約定買賣價金195 萬元。
  2.上訴人已交付定金及簽約金共25萬元，尚有170 萬元未交付
    。
  (二)爭執事項：
  1.系爭契約是否業經上訴人合法解除？
  2.上訴人請求被上訴人履行契約，將系爭土地移轉登記與上訴
    人是否有據？分述如下：
五、系爭契約是否業經上訴人合法解除？
  (一)上訴人主張兩造於95年12月6 日簽立系爭契約書，由上訴人
    向被上訴人購買系爭土地，約定買賣價金195 萬元，已交付
    定金及簽約金共25萬元，尚有170 萬元未交付等情，業據其
    提出不動產買賣契約書、訂金收據、地籍圖謄本及土地登記
    謄本為證（原審卷第6 至9 頁），並為被上訴人所不爭執。
    至其主張系爭契約仍屬有效，自得請求被上訴人將系爭土地
    辦理移轉轉登記與上訴人云云，則為被上訴人以系爭契約已
    因上訴人未繳付價金而經其解除，其無移轉登記義務等語，
    資為抗辯。
  (二)按當事實主張有利於己之事實者，就其事實有舉證之責任，
    民事訴訟法第277 條前段定有明文。次按解除權之行使，應
    向他方當事人以意思表示為之，民法第258 條第1 項明定。
    而契約之解除係指於具有法定或約定解除事由時，由有解除
    權之一方向他方人以意思表示為之，並於意思表示到達他方
    後，發生契約溯及消滅效力而言。準此，解除事由發生後契
    約並非當然消滅，仍應由解除權人向他方為解除契約之意思
    表示甚明。而系爭契約有效成立為兩造不爭，而被上訴人主
    張系爭契約因上訴人未依約給付價金，已經其解除而消滅，
    既為上訴人所否認，從而，被上訴人即應就系爭契約已經解
    除之有利事實舉證，就此，被上訴人引證人蔡金波（原判決
    誤載為蔡清波）及傅玉蘭證言為證（本院卷二第22、23頁）
    。
  (三)被上訴人雖於本院審理中否認上訴人立證之不動產買賣契約
    書（下稱原證契約書，原審卷第6 頁）真正，辯以原證契約
    書付款條件及方式欄右方手寫部分為上訴人片面填載云云。
  1.查被上訴人所執系爭土地契約書面（下稱被證契約書），確
    無原證契約書第三條付款條件及方式欄：右方手寫「簽約同
    時支付現金50000 元，另700000元俟乙方印鑑證明交付時支
    付」等字，此經本院比對勘明（原審卷第6 頁、本院卷一第
    78頁），且為兩造不爭執，堪信為真。
  2.又原證、被證契約書均為證人即代書辛秋水製作，原證契約
    書第三條右方手寫部分是於兩造簽完契約書後隔一或兩天，
    被上訴人要去上訴人工地拿錢，當時兩造在場，由證人填載
    ，因當時賣方（被上訴人）沒帶契約書，所以只在買方（上
    訴人）契約書上附註，由於認為屬收款紀錄，而非更正，所
    以只在該分契約上附註，事後也沒有拿被上訴人契約書來補
    註；手寫附註部分證人是寫到「收款人：」，該處被上訴人
    署名為其所親簽，附註處兩造印章都是證人所蓋等情，已據
    證人辛秋水結證翔實（本院卷二第18至21頁），雖被上訴人
    否認印文為其所蓋，簽名亦非親簽。然經本院勘驗被上訴人
    自認簽名真正之原證契約書第二頁、定金收據及被證契約書
    第二頁原本上蔡振華簽名，其起筆、落筆、運筆等筆畫、筆
    順，均有明確之相同特徵如：「蔡」下方「示」是豎筆後自
    右下往左上連筆；「振」字左手部，亦為相同之自豎筆後由
    右下方往左上方連筆；「華」字上方草頭為相同起筆，再將
    中段以下以連筆草寫方式書寫完筆等，均足以認定與原證契
    約書上第三條欄右方附註所示收款人：蔡振華簽名相符。參
    以被上訴人除於95年12月1 日受領20萬元定金，有定金收據
    可稽（原審卷第7 頁）外，並不否認共收領25萬元，益徵簽
    訂系爭契約書後，被上訴人曾另受領5 萬元，否則該5 萬元
    如係簽約日交付、受領，當會直接記載於契約書上，是證人
    證述當作收款紀錄云云，應屬可採。
  3.又兩造98年12月6 日簽訂系爭契約書後，價金沒有付清，因
    為契約書記載之買賣付款時間與實際情形有變動，95年12月
    6 日陳寶石本來要去領錢給付第一期簽約款，但是陳寶石沒
    有當場付錢，所以就沒有在簽收款那裡簽約，我印象是當天
    陳寶石打電話叫我去更改付款條件，陳寶石就開一紙70萬元
    支票給我，並交5 萬元現金給蔡振華，當時雙方變更約定在
    蔡振華交付印鑑證明給我時，該70萬元支票再交給蔡振華。
    該70萬元支票還在我這裡，蔡振華交土地謄本及戶籍謄本給
    我，且已用完印及繳完稅，但蔡振華沒有交印鑑證明給我，
    所以沒有辦過戶，70萬元支票我也沒有交給蔡振華... 蔡振
    華也有來我的事務所，他有帶印鑑證明給我看，但他要求要
    連同最後一期100 萬元都給他，他才要給我印鑑證明，我告
    訴蔡振華我無法替陳寶石答應，因為要照買賣契約書的約定
    ....等情，同為辛秋水所證述（本院卷一第45、47頁），雖
    被上訴人否認同意變更付款條件及知悉70萬元票據云云。然
    核之辛秋水上開證述與原證契約書附註所載相同，參以上訴
    人於簽約前已支付20萬元定金，以契約總價195 萬元計算，
    正式簽定書面契約後僅需再支付175 萬元即可，自不可能再
    依原訂契約書所載第一期支付45萬元、第二期支付50萬元及
    第三期支付100 萬元，且被上訴人如不同意原訂付款條件變
    更，則依原付款條件第一期簽約款45萬元，本應於95年12月
    6 日簽約當日給付，被上訴人豈會僅受領5 萬元即貿然簽約
    ，且既未於95年12月8 日受領第二期完稅款50萬元，又怎會
    同意於同月19日鑑界，此與常情有違，卻未見舉證，所辯不
    同意變更付款條件等語，為不可採。至是否知悉支票在辛秋
    水處等屬債務履行問題，尚與上開變更契約無直接關係，另
    付款條件既合意變更，縱被上訴人未親自蓋用而由代書代為
    蓋用印文於上開補註處，既與事實相符，均難執為有利於被
    上訴人之認定。
  4.綜上，兩造既合意變更付款約定，即應同受變更後契約之拘
    束，而依變更後契約付款約定，70萬元俟賣方印鑑證明交付
    後支付如上，且被上訴人對上訴人主張尚未交付印鑑證明既
    不爭執，則請求上訴人一次給付190 萬元即與變更後約定不
    合，上訴人即無給付遲延可言。，從而，被上訴人主張上訴
    人違反契約第3 條約定，進而依第10條第1 項解除契約，自
    不發生解除契約效力。
  (四)況被上訴人並未向上訴人為解除契約之意思表示論述如下：
  1.被上訴人於原審98年12月24日期日陳稱：「（你有無告訴原
    告不願把土地賣給原告？）我沒有與原告聯絡，所以我也沒
    有告訴他。」、「（你有無與原告解約？）依據契約書第10
    條第1 項規定解約，他的意思我們簽約如果沒照合約付款就
    是解約）」（原審卷第27、28頁），99年2 月2 日期日又陳
    稱是依第10條解除契約，95年10月（應係12月之誤）6 日對
    造付款就不清楚，我就解除契約（第42、43頁）；另於同年
    2 月答辯狀再重複上訴人未依約付款已違約在先，而依第10
    條違約責任解除契約及沒收價金（第52頁）等語。稽之上開
    陳述，被上訴人對於是否曾向上訴人表示解除契約，已明確
    表示沒有，至沒有向上訴人解除契約意思表示之原因，則是
    認為上訴人未依約給付價金已違反系爭契約第10條約定，契
    約即失效，且可沒收已收價金，然為上訴人否認。惟依上開
    陳述，僅足認定被上訴人主觀上或認上訴人因違反付款約定
    致系爭契約當然失效，但難認已對上訴人為解除契約之表示
    ，且如95年12月6 日已解除契約，亦無於同年月8 日向上訴
    人請求給付完稅款50萬元之理（本院卷二第5 頁），況嗣於
    本院改稱解除契約應該是95年12月19日等語（本院卷一第74
    、228 頁），足認被上訴人並未於同年6 日向上訴人解除契
    約，已可置信。又被上訴人雖於本院改稱95年12月18日鑑界
    後因上訴人不依約給付價金即告之取消契約，然同為上訴人
    否認。按契約解除足以發生契約消滅效力，而6 日為簽訂書
    面契約日與嗣後為確定系爭土地是否有人越界而鑑界之日期
    ，均屬系爭契約重要事項，且情節顯然不同，又已隔十餘日
    ，對各該期日應無誤認之情，是被上訴人於本院陳稱於鑑界
    當日因未獲付款而向上訴人解除契約云云，是否為真，亦非
    無疑。
  2.次查證人蔡金波前於原審證述：「（12月6 日要付款，但陳
    寶石說只付5 萬元... 當時被告有何表示？）地主（指被上
    訴人）當時就很生氣這要解除契約」，然被上訴人當日若有
    解除之意思表示，即無證人同日所證「12月6 日在陳寶石工
    地那裡簽約... 當時雙方說95年12月8 日陳寶石還要再拿50
    萬元出來... 」等情，況被上訴人並無於95年12月6 日向上
    訴人解除契約已如前述，是其證言即有顯然瑕疵。另就系爭
    土地鑑界後即95年12月19日，上訴人未依約給付價金，上訴
    人是否在上訴人事務所當場說要解除契約，亦經蔡金波結證
    ：「當場沒說」或「沒有印象」（本院卷一第107 、109 頁
    ），而蔡金波為被上訴人聲請之證人，自無故為不利於被上
    訴人之證述。至蔡金波雖證述被上訴人不賣系爭土地而要解
    除契約，曾要證人轉告上訴人，時間為鑑界後不到一年等語
    （同上頁），然此與被上訴人主張係於95年12月19日鑑價後
    未獲付款而當場解除契約及證人於原審證述被上訴人95年12
    月6 日解除契約不符，況蔡金波既能對95年12月6 日一節證
    述，則對被上訴人於95年12月後一年內囑託其轉告上訴人解
    除契約之事，反未於原審證述，因認其證詞顯有瑕疵而不可
    信。
  3.又證人傅玉蘭證述：「... 但是依照契約陳寶石應該給我們
    170 萬元，陳寶石都沒說話，所以蔡振華就講說我們之契約
    到此停止... 」等語（本院卷二第10頁），然當時蔡金波既
    在場且為鑑界事宜陪同被上訴人前往澎湖，若非有其他利害
    關係，衡情應非泛泛之交，何以對此重要情事竟證稱當場沒
    說或沒有印象等語，況傅玉蘭與被上訴人為同居關係，此為
    其自承（同上卷第8 頁），因認其證言有偏頗之虞而不足信
    為真實。
  4.綜上，姑不論被上訴人並無契約解除權可資行使，且依被上
    訴人、蔡金波於原審及本院歷次陳述、證述；傅玉蘭於本院
    證述，均難認被上訴人曾於起訴前向上訴人為解除契約之意
    思表示。至事後上訴人雖曾於98年間請求蔡金波轉達願以27
    0 萬元向被上訴人買受系爭土地，此經蔡金波證述，然依兩
    造攻防並無合意解除之備位主張或抗辯，是即令為真，系爭
    契約既未經解除，仍無礙兩造就系爭契約權利義務之行使與
    負擔，尚難據此認定系爭契約已經被上訴人解除而消滅。
六、上訴人請求被上訴人履行契約，將系爭土地移轉登記與上訴
    人是否有據？
    按物之出賣人，負交付其物於買受人，並使其取得該物所有
    權之義務，民法第348 條第1 項定有明文。系爭契約既屬有
    效成立，且被上訴人主張解除契約不可採如前，則上訴人依
    系爭買賣關係，請求被上訴人將系爭土地移轉登記於上訴人
    名下，即屬正當有據。
七、綜上所述，上訴人主張與被上訴人簽訂系爭契約，依約被上
    訴人應將系爭土地辦理所有權與上訴人等語，為可採；被上
    訴人抗辯系爭契約已經其解除而消滅，上訴人無權請求履約
    云云，為無可取。從而，上訴人本於買賣法律關係，請求被
    上訴人應將系爭土地移轉登記於其名下為有理由，應予准許
    。原審為上訴人敗訴之判決，就上開應予准許部分，尚有未
    洽。上訴意旨指摘原判決不當，求予廢棄改判，為有理由。
    爰由本院予以廢棄，改判如主文第二項所示。至上訴人雖陳
    明願供擔保聲請宣告假執行，然本件屬應為一定意思表示之
    判決，自判決確定時，視為債務人已為意思表示，依其性質
    不適於假執行之宣告，原審駁回上訴人假執行聲請，理由雖
    有不同，結論則無二致，仍應予維持。
八、又本件被上訴人應先交付印鑑證明後，始得請求給付70萬元
    完稅款及後續100 萬元，而上訴人既無給付遲延，被上訴人
    解除契約不可採已如前述，則兩造其餘如系爭土地是否有他
    人闢建一小路通行，欲對系爭土地主張通行權而有產權不清
    、權利瑕疵，及上訴人是否於買售系爭土地前已知悉上情而
    答應自己處理解決等攻擊、防禦方法，核與判決結果不生影
    響，故不逐一論述，附此敘明。
九、據上論結，本件上訴為有理由，依民事訴訟法第450 條、第
    78條，判決如主文。
中    華    民    國   100    年    10    月    26    日
                            民事第二庭
                                審判長法官  徐文祥
                                法      官  蘇姿月
                                法      官  黃國川
以上正本證明與原本無異。
關於假執行之裁判，不得聲明不服。
如對本判決上訴，須於判決送達後20日內向本院提出上訴狀，其
未表明上訴理由者，應於上訴後20日內向本院提出上訴理由書（
均須按他造當事人之人數附繕本）。上訴時應提出委任律師或具
有律師資格之人之委任狀，並依附註條文規定辦理。如委任律師
提起上訴者，應一併繳納上訴審裁判費。
中    華    民    國   100    年    10    月    26    日
                                書  記  官  賴梅琴
附註：
民事訴訟法第466 條之1 ：
對於第二審判決上訴，上訴人應委任律師為訴訟代理人，但上訴
人或其法定代理人具有律師資格者，不在此限。
上訴人之配偶、三親等內之血親、二親等內之姻親，或上訴人為
法人、中央或地方機關時，其所屬專任人員具有律師資格並經法
院認適當者，亦得為第三審訴訟代理人。
第1 項但書及第2 項情形，應於提起上訴或委任時釋明之。